ACORDAO-COMPLETO-2551854

ACÓRDÃO 7015/2022 ATA 39/2022 - SEGUNDA CÂMARA

VISTOS, relatados e discutidos estes autos de concessão de aposentadoria do Sr. Francisco Emerson da Silva Melo no cargo de Técnico em Laboratório da Fundação Universidade Federal do Piauí. 
ACORDAM os Ministros do Tribunal de Contas da União, reunidos em sessão da Segunda Câmara, diante das razões expostas pelo relator e com fundamento na Constituição Federal, art. 71, III e IX, e na Lei 8.443/1992, arts. 1º, V, e 39, II, em:
9.1. considerar legal a concessão de aposentadoria em favor do Sr. Francisco Emerson da Silva Melo, concedendo registro ao correspondente ato;
9.2. dar ciência desta Deliberação à Fundação Universidade Federal do Piauí e ao interessado; e
9.3. arquivar os presentes autos.

Concessão de aposentadoria do Sr. Francisco Emerson da Silva Melo no cargo de Técnico em Laboratório da Fundação Universidade Federal do Piauí.

Segunda Câmara

Fundação Universidade Federal do Piauí.

3. Interessado: Francisco Emerson da Silva Melo (XXX.754.793-XX).

13.1. Ministros presentes: Bruno Dantas (Presidente), Augusto Nardes e Antonio Anastasia.
13.2. Ministro-Substituto presente: Marcos Bemquerer Costa (Relator).

MARCOS BEMQUERER

Adoto como Relatório, com os pertinentes ajustes de forma, o Parecer da lavra do representante do Ministério Público junto ao TCU (MP/TCU) , Procurador Rodrigo Medeiros de Lima, o qual bem resume o posicionamento da Secretaria de Fiscalização de Integridade de Atos e Pagamentos de Pessoal e de Benefícios Sociais - Sefip e desenvolve a seguinte análise meritória do presente feito (peça 7) : 
"Trata-se da análise do ato inicial da aposentadoria de Francisco Emerson da Silva Melo, no cargo de técnico em laboratório, concedida pela Fundação Universidade Federal do Piauí (peça 3) .
2.	Após análise da concessão, a Sefip propôs a ilegalidade e negativa de registro do ato ante a averbação de tempo ponderado relativo ao exercício de atividades insalubres no período de 13/12/1990 a 15/10/2015. Como a contagem ponderada de tempo insalubre está amparada na decisão judicial proferida no âmbito do processo 0017931-59.2012.04.01.4000, ainda sem trânsito em julgado, e que tramita na 2ª Vara Federal do Piauí, a unidade técnica propôs a expedição de determinação à unidade jurisdicionada para que 'acompanhe o desfecho da decisão judicial que ampara a averbação do tempo especial, devendo excluir a contagem ponderada, caso a União obtenha êxito nos recursos do processo judicial' (peça 5) .
3.	O ato em exame foi originalmente enviado ao TCU há mais de cinco anos, especificamente em 19/5/2016, consoante se vê no subitem 9.2.2 da instrução da unidade técnica e no próprio ato. Portanto, há de se reconhecer o registro tácito do ato em 19/5/2021, consoante decisão do Supremo Tribunal Federal (STF) no Recurso Extraordinário (RE) 636.553, no qual fixou a seguinte tese de repercussão geral: 
'Em atenção aos princípios da segurança jurídica e da confiança legítima, os Tribunais de Contas estão sujeitos ao prazo de 5 anos para o julgamento da legalidade do ato de concessão inicial de aposentadoria, reforma ou pensão, a contar da chegada do processo à respectiva Corte de Contas.'
4.	Apesar de rejeitados os embargos de declaração opostos contra o referido RE, o relator, Ministro Gilmar Mendes, esclareceu em seu voto que, passado o prazo de cinco anos contados da chegada do ato ao TCU, sem a finalização do processo, o ato restará automaticamente estabilizado, abrindo-se, contudo, a partir daí, a possibilidade de sua revisão, nos termos e prazo do art. 54 da Lei 9.784/1999.
5.	A despeito disso, não vislumbramos a ilegalidade apontada pela unidade técnica, de modo que não cabe a revisão de ofício do ato, pelos motivos a seguir expostos.
6.	Consta do ato em apreço que o interessado ingressou na Fundação Universidade Federal do Piauí em 12/2/1982, e que foram averbados 3.629 dias, ou 9 anos 11 meses e 14 dias, de tempo ficto relativo à atividade insalubre, contados entre 13/12/1990 e 15/10/2015, com amparo em decisão judicial não transitada em julgado.
7.	Consoante consignado pela Sefip, o entendimento do Tribunal quanto à averbação de tempo insalubre no período anterior à vigência da Lei 8.112/90, inaugurado pelo Acórdão 2008/2006-TCU-Plenário, era no sentido de que o servidor público que exerceu, como celetista, no serviço público, atividades insalubres, penosas ou perigosas, tem direito à contagem especial de tempo de serviço para efeito de aposentadoria.
8.	Assim, como medida de racionalidade administrativa, o Tribunal passou a admitir, no tocante aos cargos cujo exercício, por sua própria natureza, presumivelmente envolve algum nível de risco para a higidez física do trabalhador - como médicos, odontólogos e enfermeiros, entre outros - que a contagem ponderada de tempo poderia ser averbada sem maiores exigências.
9.	No que se refere ao tempo insalubre após a 12/12/1990, a jurisprudência do TCU, na linha da então jurisprudência do STF, era no sentido de que o tempo de exercício de atividades especiais não poderia ser objeto de contagem ponderada para efeito de aposentadoria comum, como no caso do ato em apreço.
10.	Todavia, em 31/8/2020, o STF alterou sua jurisprudência sobre o assunto ao concluir o julgamento do Recurso Extraordinário (RE) 1.014.286, com repercussão geral reconhecida, consoante se vê no seguinte trecho da ementa da decisão (grifos inseridos) :
'EMENTA: RECURSO EXTRAORDINÁRIO. REPERCUSSÃO GERAL. APOSENTADORIA ESPECIAL DE SERVIDOR PÚBLICO. ARTIGO 40, § 4º, III, DA CONSTITUIÇÃO DA REPÚBLICA. PEDIDO DE AVERBAÇÃO DE TEMPO DE SERVIÇO PRESTADO EM ATIVIDADES EXERCIDAS SOB CONDIÇÕES ESPECIAIS QUE PREJUDIQUEM A SAÚDE OU A INTEGRIDADE FÍSICA DO SERVIDOR, COM CONVERSÃO DO TEMPO ESPECIAL EM COMUM, MEDIANTE CONTAGEM DIFERENCIADA, PARA OBTENÇÃO DE OUTROS BENEFÍCIOS PREVIDENCIÁRIOS. POSSIBILIDADE ATÉ A EDIÇÃO DA EMENDA CONSTITUCIONAL N.º 103/2019. DIREITO INTERTEMPORAL. APÓS A EDIÇÃO DA EC 103/2019, O DIREITO À CONVERSÃO OBEDECERÁ À LEGISLAÇÃO COMPLEMENTAR DOS ENTES FEDERADOS. COMPETÊNCIA LEGISLATIVA CONFERIDA PELO ART. 40, § 4º-C DA CRFB.'
11.	Ao apreciar situação semelhante a tratada no ato em apreço, a Primeira Câmara do TCU proferiu o Acórdão 12.356/2020, relatado pelo Ministro Benjamin Zymler. Em seu voto, o relator consignou que ante o novo entendimento do STF no RE 1.014.286, 'a resolução do caso concreto estaria a exigir apenas o exame dos elementos que demonstram se a interessada laborou em condições insalubres (...) ' para averiguar a regularidade da contagem ponderada de tempo de serviço laborada em condições especiais para efeito de aposentadoria comum. 
12.	No caso em análise, o interessado ocupava o cargo de técnico em laboratório que se pode presumir o labor em condições especiais de insalubridade. Portanto, se considerados apenas o tempo ficto anterior à vigência da Lei 8.112/1990, o servidor teria direito ao cômputo de 1.290 dias para a aposentadoria relativos ao período de 12/2/1982 (data da posse no cargo) a 11/12/1990 (dia imediatamente anterior à entrada em vigor da Lei 8.112/1990) , mesmo sem levar em conta a novel jurisprudência acima citada.
13.	Desse modo, ainda que seja desconsiderado o tempo insalubre averbado após a vigência da Lei 8.112/1990, com amparo em decisão judicial sem trânsito em julgado, o interessado preenche os requisitos para a aposentadoria pelo fundamento legal concedido, a saber, art. 3º da EC 47/2005, tendo vista o somatório dos tempos abaixo descritos. Isso porque, segundo informado no ato, na data da aposentadoria, ocorrida em 16/10/2015, o ex-servidor contava com 59 anos de idade, mais de 33 anos de serviço público, na carreira, e no cargo:
	Categoria de tempo
	Período
	Tempo em dias
	Tempo em anos

	Tempo na carreira
	12/2/1982 a 16/10/2015
	12.299
	33a 8m e 14d

	Tempo insalubre antes da Lei 8.112/1990
	12/2/1982 a 11/12/1990
	1.290
	3a 6m e 14d

	TOTAL
		13.589
	37a 2m e 24d

14.	Ante o exposto, este representante do Ministério Público de Contas da União opina, em dissonância com a proposta da unidade técnica, pela manutenção do registro tácito do ato, em face da legalidade da concessão".
2.	Diante das considerações supra, o MP/TCU se manifesta pela legalidade do ato de concessão de aposentadoria do Sr. Francisco Emerson da Silva Melo (peça 7) , em contraposição à proposta de ilegalidade e negativa de registro lançada, em uníssono, pela Sefip (peças 5 e 6) .
	É o Relatório.

não há.

Procurador Rodrigo Medeiros de Lima.

PESSOAL. APOSENTADORIA. TEMPO FICTO. PREENCHIMENTO DOS REQUISITOS PARA A APOSENTAÇÃO. LEGALIDADE. REGISTRO. CIÊNCIA.

APOSENTADORIA (APOS)

Secretaria de Fiscalização de Integridade de Atos e Pagamentos de Pessoal e de Benefícios Sociais (Sefip).

Trago à apreciação deste Colegiado o ato de concessão de aposentadoria do Sr. Francisco Emerson da Silva Melo no cargo de Técnico em Laboratório da Fundação Universidade Federal do Piauí (peça 3) .
2.	Conforme bem observou o Representante do Ministério Público junto ao TCU, Procurador Rodrigo Medeiros de Lima, o ato em análise foi submetido ao Tribunal em 19/05/2016 (via Sisac) , sendo devolvido à entidade de origem e reencaminhado em 26/10/2021, o que faria incidir a orientação emanada do STF no Recurso Extraordinário 636.553, em regime de repercussão geral, no sentido de se reconhecer o registro tácito da presente concessão.
3.	Nada obstante, entendo que o processo pode ter o desfecho da legalidade do ato, consoante fundamentação bem lançada no Parecer do Órgão Ministerial a respeito da irregularidade suscitada pela Secretaria de Fiscalização de Integridade de Atos e Pagamentos de Pessoal e de Benefícios Sociais - Sefip.
4.	Com efeito, observa-se que o interessado exercia o cargo de técnico de laboratório na Universidade do Piauí e teve computado tempo ficto relativamente a dois períodos distintos em cargo exercido em condições de insalubridade, um anterior à Lei 8.112/1990 e outro a ela posterior. Conforme visto, para o primeiro caso (tempo anterior à vigência da Lei 8.112/1990) , a jurisprudência do TCU admite a contagem especial do tempo de serviço para fins de aposentadoria, desde que haja, ao menos, indício ou presunção de se tratar de cargo exercido em condições de insalubridade, ao passo que para o segundo houve recente alteração de entendimento da Corte, a partir do Julgamento do Recurso Extraordinário/STF 1.014.286, com repercussão geral reconhecida, em que também se passou a reconhecer a possibilidade dessa mesma contagem ficta, desde que os elementos dos autos demonstrem o efetivo labor em condições especiais.
5.	Desse modo, por se tratar de cargo presumivelmente exercido em condições de insalubridade e mesmo sem se computar o tempo posterior à Lei 8.112/1990, observa-se que o Sr. Francisco Emerson da Silva Melo reunia tempo suficiente para a aposentação, de 37 anos, 2 meses e 24 dias, preenchendo, portanto, as condições para a aposentação nos termos em que concedida pela Fundação Universidade Federal do Piauí, razão pela qual o Tribunal pode reconhecer desde logo a legalidade do ato e conferir o correspondente registro.
	Ante o exposto, acolhendo os fundamentos do Parecer do MP/TCU como razões de decidir, manifesto-me para que o Tribunal adote o Acórdão que ora submeto à apreciação deste Colegiado.
T.C.U., Sala das Sessões, em 1º de novembro de 2022.
MARCOS BEMQUERER COSTA 
Relator